臺灣臺北地方法院刑事判決　　　　　　　99年度智易字第41號
公　訴　人　臺灣臺北地方法院檢察署檢察官
被　　　告　王金祥
選任辯護人　陳淑貞律師
上列被告因違反商標法案件，經檢察官提起公訴（99年度偵字第
11839號），本院判決如下：
    主  文
王金祥無罪。
    理  由
一、公訴意旨略以：被告王金祥明知「摩爾及圖MEMA」商標圖樣
    業經告訴人楊精傑向經濟部智慧財產局申請註冊使用於補習
    班等服務，未得商標權人即楊精傑同意，不得於同一服務使
    用相同或近似之註冊商標，詎被告仍自民國98年12月間起，
    在其於臺北市大安區○○○路○段155號4樓之1及臺北市○
    ○區○○路四段2-2號所經營之補習班招牌及網路、廣告上
    ，使用「MORE e摩爾」國際美日語之商標，有致消費者混淆
    誤認之虞。因認被告涉有商標法第81條第1款之罪嫌。
二、按被告未經審判證明有罪確定前，推定其為無罪；犯罪事實
    應依證據認定之，刑事訴訟法第154條定有明文。事實之認
    定，應憑證據，如未能發現相當證據，或證據不足以證明，
    自不能以推測或擬制之方法，為裁判基礎（最高法院40年臺
    上字第86號判例要旨參照），此乃無罪推定原則及證據裁判
    主義之當然要求。認定犯罪事實，所憑之證據，雖不以直接
    證據為限，間接證據亦包括在內，然無論直接或間接證據，
    其為訴訟上之證明，須於通常一般之人均不致於有所懷疑，
    而得確信其為真實之程度者，始得據之為有罪之認定，倘其
    證明尚未達到此一程度，而有合理性懷疑之存在時，即無從
    為有罪之認定。刑事訴訟法第161條第1項規定：檢察官就被
    告犯罪事實，應負舉證責任，並指出證明之方法。因此，檢
    察官對於起訴之犯罪事實，應負提出證據及說服之實質舉證
    責任。倘其所提出之證據，不足為被告有罪之積極證明，或
    其指出證明之方法，無從說服法院以形成被告有罪之心證，
    基於無罪推定之原則，自應為被告無罪判決之諭知（最高法
    院76年臺上字第4986號、92年臺上字第128號判例要旨參照
    ）。
三、本件公訴人認被告涉犯商標法第81條第1款罪嫌，無非係以
    「MORE  e摩爾」國際美日語招牌之相片、「MORE e摩爾」
    國際美日語官網網頁列印資料、「MORE e摩爾」國際美日語
    之廣告DM等資為論據。
四、訊據被告固坦承有以「摩爾」之字樣為其補習班之商標圖樣
    之一部，並將之使用於其設在臺北市內湖區及大安區之補習
    班廣告上，惟辯稱堅詞否認有何違反商標法之犯行，辯稱：
    伊並無侵害商標之故意，伊早於98年10月1日即以「摩爾教
    育股份有限公司」名義辦理公司登記，而於98年12月初時，
    因伊先前有公告欲以「摩爾」名義開設補習班，因此告訴人
    之弟媳得以獲悉此事，並轉知予告訴人，告訴人遂在伊懸掛
    招牌營業前一星期致電予伊，表示伊有侵害告訴人之商標之
    情，然因告訴人之商標圖樣與伊所使用之圖樣差異甚大，且
    當時伊所經營補習班之廣告招牌、上課證、文宣等均已製作
    完畢，故伊仍繼續使用「MORE e摩爾」之字樣，伊確實無侵
    害告訴人商標之故意等語。經查：
（一）證據能力部分：
       1、按被告以外之人於審判外之言詞或書面陳述，除法律
          有規定者外，不得作為證據。又被告以外之人於審判
          外之陳述，雖不符前4條之規定，而經當事人於審判
          程序同意作為證據，法院審酌該言詞陳述或書面陳述
          作成時之情況，認為適當者，亦得為證據。當事人、
          代理人或辯護人於法院調查證據時，知有第159條第1
          項不得為證據之情形，而未於言詞辯論終結前聲明異
          議者，視為有前項同意，刑事訴訟法159條第1項、第
          159條之5分別定有明文。查告訴人楊精傑於警詢中及
          偵查中未以證人身分具結所為之陳述，固係被告以外
          之人於審判外之陳述，而屬傳聞證據，惟檢察官、被
          告、辯護人就上開審判外之陳述，於本院審理中，並
          不爭執證據能力，復未曾於言詞辯論終結前聲明異議
          ，而本院審酌該等證人之陳述作成時之情況，並無違
          法取證及證明力過低之瑕疵，亦認以之作為證據為適
          當，依前揭規定說明，自得為證據。
       2、本院認定事實所引用之下列卷證資料（包含文書證據
          、物證等證據），被告及其辯護人、檢察官於本院準
          備程序及審判期日中對本院提示之該卷證，就證據能
          力均未表示爭執，迄至言詞辯論終結前亦未再聲明異
          議，又卷內之文書證據，亦無刑事訴訟法第159條之4
          之顯有不可信之情況與不得作為證據之情形，本院審
          酌上開證據資料製作時之情況，尚無違法不當及證明
          力明顯過低之瑕疵，亦認為以之作為證據應屬適當，
          是依刑事訴訟法第159條至第159 條之5規定，所引用
          之卷證所有證據（包含文書證據、物證等證據），如
          下揭所示均有證據能力，合先敘明。
（二）理由部分：
       1、按「摩爾及圖MEMA」之商標圖樣係經告訴人楊精傑於
          96年4月16日向智慧財產局聲請登記為商標，現仍在
          商標專用期間內，並指定使用於補習班、語文補習班
          之事實，業有中華民國商標註冊證在卷可稽（見他字
          卷第3頁），是堪予認定告訴人就上開商標圖樣享有
          商標專用權之保護。
       2、又被告所經營之美日語補習班，有使用「MORE e摩爾
          」之字樣於廣告招牌、補習班電腦網頁、廣告DM文宣
          品上，此有補習班外觀照片2張、電腦網頁列印資料1
          張、廣告DM文宣品1份等在卷可稽（見他字第4-6頁）
          ，是堪認被告所使用之「MORE e摩爾」之商標圖樣與
          告訴人享有專用權之上開商標圖樣均有相同之中文「
          摩爾」二字，且被告所經營之美日語補習班，與告訴
          人上開商標圖樣所指定之商品為相同，此亦為被告供
          認在卷（見發查卷第8-10頁、他字卷第61頁、本院卷
          第19頁背面），是以，被告於相同之商品即語文補習
          班上，有使用「MORE e摩爾」之字樣，且「MORE e摩
          爾」之字樣與上揭告訴人享有商標專用權之註冊商標
          圖樣就中文文字部份，有使用相同之中文即「摩爾」
          二字之事實亦足堪認定。
       3、而按商標最主要之功能，在表彰自己之商品或服務，
          以與他人之商品或服務相區別；就商品或服務之消費
          者而言，則係藉由商標來識別不同來源之商品或服務
          ，俾以進行選購。是以，商標最主要之功能即在於識
          別商品或服務之來源。又商標法之主要目的即為確保
          商標之識別功能，當商標權人以外之第三人使用商標
          ，可能造成商品或服務相關消費者混淆，而誤認商品
          或服務之來源，亦即消費者已無從藉由商標來正確識
          別商品或服務來源，則該第三人使用商標之行為即應
          予以禁止。另在商標近似及商品或服務類似要件具備
          之情形下，雖然導致有混淆誤認之虞之機率極大，但
          並非絕對必然，尚須考量其他重要因素，此參酌智慧
          財產局於93年4月28日公告之「混淆誤認之虞」審查
          標準，判斷二商標間有無混淆誤認之虞，應參考之因
          素包括有：商標識別性之強弱、商標是否近似暨其近
          似之程度、商品或服務是否類似暨其類似之程度、先
          權利人多角化經營之情形、實際混淆誤認之情事、相
          關消費者對各商標熟悉之程度、系爭商標之申請人是
          否善意、其他混淆誤認之因素等。而商標法對於二項
          商標圖樣是否構成「近似」之判斷，應以一般商品購
          買人施以普通注意程度，就商標構成部分之全部為整
          體觀察，輔以商標圖樣中顯著之主要部分，比較其外
          觀、觀念、讀音、意匠設色等，異時、異地隔離觀察
          ，以一般消費者模糊記憶為判斷。是本件應審酌者係
          在於被告所使用之「MORE e摩爾」商標圖樣與告訴人
          享有商標專用權之「摩爾及圖MEMA」商標圖樣是否構
          成近似而有混淆誤認之虞。
       4、本案被告所使用之商標圖樣，係以「MORE e摩爾」等
          構成其商標圖樣，其中「MORE」之英文字，分別以4
          色塊堆疊成田字型，左上為「M」（底色為橘色），
          左下為「R」（底色為灰色），右上為「O」（底色為
          綠色），右下為「E」（底色為藍色），其後則為橫
          式書寫之「e摩爾」等字樣。至告訴人之「摩爾及圖
          MEMA」之商標圖樣則係由圓圈圖中置較大「M」及較
          小「.E.M.A」，至圓圈圖案下方再以中文橫式書寫「
          摩爾」。又「摩爾」二字係源自外文直接音譯之中文
          ，就摩爾發音之英文文字，可能係「MORE」更多之意
          ，或為「MOORE」英文之姓氏，且坊間將「摩爾」二
          字使用於公司名稱之情形，在所多有，此有經濟部商
          業司公司及分公司基本資料查詢列印資料在卷可稽（
          見他字卷第82-84頁），堪認單就「摩爾」二字之識
          別性顯然不高，不足以使消費者見「摩爾」二字即得
          表彰服務來源屬於告訴人，難以給予消費者較深刻之
          印象，仍須配合其他文字或圖樣，始能提高其識別性
          。而將上開被告所使用之商標圖樣與告訴人之上開「
          摩爾及圖MEMA」商標圖樣予以異時異地隔離整體觀察
          ，足認任何具普通知識經驗之消費者，施以通常之辨
          識與注意，當不至誤認為同一來源或雖不相同但有相
          關聯之來源，兩者近似程度顯然甚低。
       5、況且，告訴人所經營之音樂、美術、美語補習班，其
          廣告招牌非但未使用上開業經登記享有商標專用權之
          「摩爾及圖MEMA」商標圖樣，反係以「茱莉安摩爾補
          習班」、「茱莉安音樂藝術」等為顯著之招牌廣告，
          僅於正面招牌有使用「摩爾」二字，於文宣品上則以
          「摩爾國際文教機構」為名，另告訴人之補習班亦以
          「茱莉安摩爾美語音樂美術短期補習班」之名義為立
          案登記，此有告訴人補習班外觀照片、臺北市補教業
          者資料庫網頁列印資料等在卷可稽（見發查卷第32頁
          、他字卷第74頁、本院卷第25-28頁），至於上揭經
          登記之「摩爾及圖MEMA」之商標圖樣，告訴人則未實
          際使用於經營補習班，是自告訴人之補習班招牌外觀
          及文宣品整體以觀，消費者對於「摩爾」之字樣，顯
          不足以形成係屬告訴人之商標之認識，則消費者既無
          從單就「摩爾」之字樣辨識服務來源屬於告訴人，而
          達成商標識別之功能，當無可能將被告之商標圖樣與
          告訴人之商標圖樣產生混淆之情事，堪認兩者亦無混
          淆誤認之虞。
       6、綜上所述，公訴人所提證據資料尚不足以使本院確信
          被告主觀上有侵害他人商標權之犯意，客觀上有於同
          一商品使用近似於註冊商標，致相關消費者混淆誤認
          之虞之行為，且本案查無其他積極證據，足資證明被
          告有違反商標權法之犯行，應認為不能證明本案被告
          犯罪，故為被告無罪之諭知。
據上論斷，應依刑事訴訟法第301條第1項判決如主文。
本案經檢察官李彥霖到庭執行職務
中    華    民    國   100    年    3     月    30    日
                  刑事第十七庭  法  官  楊雅清
上正本證明與原本無異。
如不服本判決應於收受送達後10日內向本院提出上訴書狀，並應
敘述具體理由；其未敘述上訴理由者，應於上訴期間屆滿後20日
內向本院補提理由書（均須按他造當事人之人數附繕本）「切勿
逕送上級法院」。告訴人或被害人如對於本判決不服者，應具備
理由請求檢察官上訴，其上訴期間之計算係以檢察官收受判決正
本之日期為準。
                                書記官  吳俊龍
中    華    民    國   100    年    3     月    30    日